【裁判字號】    98,上訴,1730
【裁判日期】    990129
【裁判案由】    公共危險等
【裁判全文】
臺灣高等法院高雄分院刑事判決        98年度上訴字第1730號
上  訴  人
即  被  告  甲○○
上列上訴人因公共危險等案件，不服臺灣高雄地方法院98年度訴
字第509號中華民國98年10月22日第一審判決（起訴案號：臺灣
高雄地方法院檢察署97年度偵字第22605號），提起上訴，本院
判決如下：
     主  文
上訴駁回。
     理  由
一、按不服地方法院之第一審判決而上訴者，須提出上訴書狀，
    並應敘述具體理由，上訴書狀未敘述上訴理由者，應於上訴
    期間屆滿後20日內補提理由書於原審法院。逾期未補提者，
    原審法院應定期間先命補正。但上訴書狀已敘述理由，惟所
    敘述者非屬具體理由，則屬不符上訴之法定程式，由第二審
    法院以其上訴不合法律上程式，判決駁回，不生定期命補正
    之問題，刑事訴訟法第350 條第1 項、第361 條、第362 條
    、第367 條定有明文。
二、次按，上開所稱「上訴書狀應敘述具體理由」，係指須就不
    服之判決為具體之指摘而言，如僅泛稱原判決認事用法不當
    或採證違法、判決不公等，均非具體理由（法院辦理刑事訴
    訟案件應行注意事項第162 點參照）；復按所謂具體理由，
    必係依據卷內既有訴訟資料或提出新事證，指摘或表明第一
    審判決有何採證認事、用法或量刑等足以影響判決本旨之不
    當或違法，而構成應予撤銷之具體事由，始克當之（例如：
    依憑證據法則具體指出所採證據何以不具證據能力，或依憑
    卷證資料，明確指出所為證據證明力之判斷如何違背經驗、
    論理法則）；倘僅泛言原判決認定事實錯誤、違背法令、量
    刑失之過重或輕縱，而未依上揭意旨指出具體事由，或形式
    上雖已指出具體事由，然該事由縱使屬實，亦不足以認為原
    判決有何不當或違法者（例如：對不具有調查必要性之證據
    ，法院未依聲請調查亦未說明理由，或援用證據不當，但除
    去該證據仍應為同一事實之認定），皆難謂係具體理由，俾
    與第二審上訴制度旨在請求第二審法院撤銷、變更第一審不
    當或違法之判決，以實現個案救濟之立法目的相契合，並節
    制濫行上訴」（最高法院97年度台上字第892 號判決意旨參
    照）。是如上訴理由書狀並未依據卷內訴訟資料，具體指摘
    原判決認事用法有何違法或不當之情形，即屬上訴未敘述具
    體理由。
三、本件上訴人即被告甲○○（下稱被告）因犯放火燒燬現供人
    使用之住宅未遂罪、妨害公務罪，累犯，經原審分別判處有
    期徒刑2 年、4 月，定應執行有期徒刑2 年2 月，應於刑之
    執行完畢或赦免後，令入相當處所，施以監護2 年在案。而
    被告於上訴期間之98年11月4 日向原審法院提出上訴狀，上
    訴理由略以：「被告所丟擲第一枚汽油彈，僅造成該廚房外
    之窗戶、牆壁燻黑，第二枚汽油彈僅在地面燃燒，第三枚汽
    油彈因不慎滑下而摔破，足徵被告丟擲之三枚汽油彈均無使
    物焚毀而失其效用，其行為不能發生犯罪之結果，且無致生
    危險之可能，是為刑法第26條之不能犯，原審認被告行為成
    立刑法第173 條第1 、3 項之放火燃燒現供人使用之住宅未
    遂罪，判決適用法則有所違誤；原審就放火燒燬現供人使用
    之住宅未遂罪部分，併宣告被告於刑之執行完畢或赦免後，
    令入相當處所，施以監護2 年，然被告原在被害人處工作，
    因認真職務，長期受被害人兄弟控制，並揚言禁止被告轉換
    其他工作處所工作，甚至時常聯合毆打被告，且恐嚇不得報
    警，被害人拙劣欺侮被告之惡行，比殺人更惡劣，非筆墨所
    可形容，原審未審認被告犯罪之緣由、動機，除被害人外，
    被告未對其他人有任何危害公共安全之行為，原審僅從被害
    人之觀點，來斷定被告之行為，但未從被告之立場來審認被
    害人之惡行，顯失公允，原審未審酌被告動機及一切情節，
    僅憑高雄榮民總醫院一紙建議，即推測認定被告有入相當場
    所，施以監護之必要，未考慮被告一旦入相當處所，所受精
    神之創傷，可能更加嚴重，原審有推測入罪之違誤，請求將
    原判決廢棄，改以罪刑相當之刑罰，並廢棄監護處分二年之
    判決，以符法理」云云。
四、經查：
  (一)刑法第二十六條所規定之「不能犯」，係指已著手於犯罪之
    實行，而不能發生犯罪之結果，且無危險者而言。亦即犯罪
    之不完成，係由於行為之性質上無結果實現之可能性，不能
    發生法益侵害或未有受侵害之危險，始足當之。倘行為人有
    犯罪之故意，並已著手實行，其犯罪之不完成係由於外部障
    礙所致，自不能謂係不能犯。故不能未遂，係指已著手於犯
    罪之實行，但其行為未至侵害法益，且又無危險者；其雖與
    一般障礙未遂相同，未對法益造成侵害，然必須無侵害法益
    之危險，始足當之。至於有無侵害法益之危險，應綜合行為
    時客觀上通常一般人所認識及行為人主觀上特別認識之事實
    （例如：行為人自信有超能力，持其明知無殺傷力，但外觀
    完好，足使一般人均誤認有殺傷力之手槍殺人）為基礎，再
    本諸客觀上一般人依其知識、經驗及觀念所公認之因果法則
    而為判斷，既非單純以行為人主觀上所認知或以客觀上真正
    存在之事實情狀為基礎，更非依循行為人主觀上所想像之因
    果法則（例如：誤認以砂糖食於人可發生死亡結果）判斷認
    定之。若有侵害法益之危險，而僅因一時、偶然之原因，致
    未對法益造成侵害，則為障礙未遂，非不能未遂（最高法院
    95年度台上字第6281號、97年度台上字第351 號判決要旨參
    照）。
  (二)本件被告係向加油站購買汽油，裝入玻璃瓶內，自製汽油彈
    3 枚，以上事實，已據被告於警詢、偵查、原審審中供承不
    諱（見警卷第3 頁反面、偵卷第7-8 頁、原審卷第44 、58
    頁），而被告在裝有汽車之玻璃瓶內，再將白色長條型整綑
    之麻繩或布條，一部分塞入瓶內汽油中，一部分露在瓶口外
    ，用打火機點燃丟擲後，第一枚汽油彈燃燒結果，已將被害
    人乙○○居住之高雄市○鎮區○○路101 巷3 號房屋廚房之
    窗戶外部及牆壁燻黑；第二枚汽油彈點燃丟擲後，在地上爆
    裂後燃燒，造成極大且猛裂之燃燒火光、火焰，以上事實除
    有第一、二枚燃燒後之汽油彈殘餘及第三枚未燃燒即破裂之
    玻璃瓶、瓶口內外之麻繩或布條等引信、已燻黑之窗戶及牆
    壁等蒐證照片附卷可稽外（見警卷第18-21 頁），並有現場
    燃燒時火光之錄影畫面翻拍成照片附於警卷可資佐證（見警
    卷第25頁），按被告所自製之上開三枚汽油彈，既係加油站
    所販售之易燃性汽油，經被告點燃投擲後，已燃燒產生鉅大
    且猛烈之火焰，其燃燒之熱能更已使上開建築物之窗戶及牆
    壁燻黑之程度，且被告第一枚係往上開房屋之廚房丟擲，第
    二枚亦係朝房屋方向丟擲，僅第三枚欲丟擲時，失手掉落地
    上，綜合上開客觀之事證、行為情狀及被告主觀之認知與欲
    意等，參互以觀，本件被告行為之性質，有結果實現之可能
    性，且顯有侵害刑法第173 條第1 項放火燒燬現供人使用之
    住宅罪所保護法益之危險，其第1 枚汽油彈已投擲在上開建
    築物廚房外窗戶及牆壁處燃燒，僅未延燒起全棟建築物，第
    2 枚汽油彈已點燃引信且朝上開建築物方向投擲出去，僅因
    急迫慌張及距離、力道、準確性等因素下，至未投擲至上開
    建築物，汽油彈即已落地爆裂燃燒，而未能引燃上開建築物
    ，第3 枚汽油彈，則因被告欲丟擲時，不慎滑落而摔破，衡
    酌上揭各次情節，被告已著手於放火燒建築物犯罪之實行，
    接續3 次之投擲汽油彈，未能引燃上開建築物，乃一時、偶
    然之意外、障礙因素，致未使上開建築物燒燬，其犯罪之不
    完成係由於外部障礙所致，自不能謂係不能犯，揆諸首揭最
    高法院判決意旨，核屬障礙未遂，而非不能未遂。查刑法第
    173 條第1 項之放火燒燬現供人使用住宅罪，行為人如有放
    火燒燬現供人使用住宅之犯罪故意，而已著手放火行為之實
    行，即應構成犯罪，縱令放火結果建築物未因燒燬而喪失其
    效用，僅屬犯罪為既遂或未遂之問題（最高法院69年度臺上
    字第1976號、79年度臺上字第2656號、79年度臺上字第2747
    號、87年度臺上字第1719號判決意旨參照），本件被告欲燒
    燬上開建築物，自製並點燃汽油彈投擲，僅造成上開住宅廚
    房外之窗戶、牆壁燻黑，尚未致上開住宅達喪失其效用之程
    度，核係已著手於犯罪行為之實行而不遂，係犯刑法第173
    條第3 項、第1 項之放火燒燬現供人使用之住宅未遂罪，原
    審認事用法並無違誤。被告上訴意旨，徒以其丟擲之3 枚汽
    油彈，均無使物焚毀而失其效用，主張其行為不能發生犯罪
    之結果，且無致生危險之可能，為屬刑法第26條之不能犯云
    云，顯係直接以結果而為錯誤之推論，洵非可採。
  (三)次查，原審調查發現被告長期有精神疾病之幻聽、妄想等症
    狀，且未接受妥善之治療，而囑請高雄榮民總醫院就被告行
    為時之精神狀態施以鑑定，結果認為被告為本案放火、妨害
    公務之犯行時，確受到精神症狀之干擾，雖可判斷幻聽與現
    實之差別，且係自行選擇犯罪手法，未完全欠缺依其辨識而
    行為之能力，但仍有依其辨識而為行為時之能力顯著減低之
    情形，此有上開鑑定醫院提出之精神狀況鑑定書1 份在卷可
    參（見原審卷第30-34 頁），原審論罪科刑時，因而引用刑
    法第19條第2 項規定，減輕其刑。另原審衡諸本件被告係以
    住宅縱火之極度危害公共安全之方式，達其報復被害人之目
    的，對於生活糾紛事件之反應及其行為之模式，明顯有高度
    危害公共安全之虞，及參酌上開高雄榮民總醫院精神狀況鑑
    定書中之專業鑑定意見及建議：「應對被告強制精神藥物治
    療以免其自傷或傷人」等語（見上揭原審卷第30-34 頁），
    為使被告能接受妥善之治療與保護，並防衛社會安全，乃依
    刑法第87條第2 項前段規定，併予宣告被告於刑之執行完畢
    或赦免後，令入相當處所，施以監護2 年。本院審酌被告罹
    患精神分裂症，已長期欠缺妥善治療，致對於自己行為之控
    制能力降低，遇生活事件之反應較常人激烈，遇不滿或挫折
    所採取之解決方法及具體行為，已嚴重危害社會公共安全等
    ，準此，顯見原審所諭知之監護處分，與此項保安處分規定
    之立法目的及其法定要件相符，核此部分之認事用法，並無
    違誤，裁量權之行使亦屬妥適，被告上訴意旨，以原審未審
    酌其犯罪動機及一切情節，僅憑高雄榮民總醫院一紙鑑定報
    告之建議，即推測認定其有入相當場所，施以監護之必要，
    主張令其入相當處所，其所受精神之創傷，將可能更加嚴重
    其病情，而指摘原審有推測入罪之違誤，請求廢棄監護處分
    二年之諭知云云，既與原審判決書所記載已詳加審酌事項、
    範圍有所不符，且空言推測其進入相當處所，接受監護治療
    ，精神將受重創，病情將加重云云，殊不足採信。
五、綜上所述，被告所提出之上訴理由，均非依據卷內既有訴訟
    資料或提出新事證，具體指摘原判決上開採證認事，有何足
    以影響判決本旨之不當或違法，而構成應予撤銷之具體事由
    ，徒以「其投擲3 枚汽油彈行為，未燒燬建築物，無侵害法
    益之危險，為不能犯，原審將其令入相當處所施以監護二年
    之諭知，將使其精神受重創，使其病情加重」等，而指摘原
    判決不當，依據首揭說明，被告所提之前述上訴理由，核與
    刑事訴訟法第361 條第2 項所稱「具體理由」顯非相當，其
    上訴顯屬違背法律上之程式，應由本院依同法第367 條前段
    、第372 條規定，不經言詞辯論，判決如主文。
據上論斷，應依刑事訴訟法第367 條前段、第372 條，判決如主
文。
中    華    民    國    99    年    1    月     29   日
                刑事第五庭    審判長法  官  任森銓
                                    法  官  施柏宏
                                    法  官  鍾宗霖
以上正本證明與原本無異。
如不服本判決應於收受本判決後10日內向本院提出上訴書狀，其
未敘述上訴理由者，並得於提起上訴後10日內向本院補提理由書
狀（均須按他造當事人之人數附繕本）「切勿逕送上級法院」。
中    華    民    國    99    年    1     月    29    日
                                    書記官  邱麗莉

司法院資訊處製作；財團法人民間司法改革基金會備份。
